【裁判字號】    98,上訴,2016
【裁判日期】    981104
【裁判案由】    違反山坡地保育利用條例
【裁判全文】
臺灣高等法院臺中分院刑事判決        98年度上訴字第2016號
上  訴  人
即  被  告  丁○○
選任辯護人  甘龍強  律師
上列上訴人因違反山坡地保育利用條例案件，不服臺灣臺中地方
法院98年度訴字第1926號中華民國98年7月31日第一審判決（起
訴案號：臺灣臺中地方法院檢察署98年度偵字第4965號），提起
上訴，本院判決如下：
    主  文
原判決撤銷。
丁○○無罪。
    理  由
一、公訴意旨略以：被告丁○○與陳有泉、張哲賢等人，基於共
    同犯意之聯絡，自98年1月間起，受僱於劉東水（劉東水等
    人業據原審判決有罪確定），陳有泉駕駛挖土機，丁○○及
    張哲賢則分別駕駛車牌號碼210-RY號、211-RY號砂石車，在
    達觀段169地號土地上，設置發電機及臨時土石篩選機，並
    在周遭土地上，從事挖掘採取土石及堆置土石之行為，而竊
    佔上開國有土地，因認被告違反山坡地保育利用條例第10條
    、第9條第4款之在公有山坡地內擅自從事採取土石及堆置土
    石罪嫌，而應依同條例第34條第1項之規定論處等情。
二、按犯罪事實應依證據認定之，無證據不得認定犯罪事實，刑
    事訴訟法第154條第2項定有明文；又不能證明被告犯罪或其
    行為不罰者，應諭知無罪之判決，復為同法第301條第1項所
    明定。次按，事實之認定，應憑證據，如未能發現相當證據
    ，或證據不足以證明，自不能以推測或擬制之方法以為裁判
    基礎；又認定不利被告之事實，須依積極證據，苟積極證據
    不足為不利於被告事實之認定時，即應為有利於被告之認定
    ，更不必有何有利之證據；且91年2月8日修正公布之刑事訴
    訟法第161條第1項規定：檢察官就被告犯罪事實，應負舉證
    責任，並指出證明之方法。因此，檢察官對於起訴之犯罪事
    實，應負提出證據及說服之實質舉證責任。倘其所提出之證
    據，不足為被告有罪之積極證明，或其指出證明之方法，無
    從說服法院以形成被告有罪之心證，基於無罪推定之原則，
    自應為被告無罪判決之諭知，最高法院30年上字第816號、4
    0年臺上字第86號、92年台上字第128號分別著有判例。
三、公訴意旨認被告涉有上開罪嫌係以：證人即共犯劉東水、陳
    有泉、張哲賢等人分別於警詢、偵訊之供述、證人乙○○之
    證述、現場相片、現場土地使用情形描繪圖等為其論據；訊
    據被告丁○○，矢口否認與劉東水、陳有泉、張哲賢有本件
    不法行為之犯意聯絡，辯稱：I伊係順成混凝土場員工，案
    發當日前往卓蘭從事鑽心試驗，傍晚返回公司途中，經過案
    發地點時，應陳有泉之請，駕駛一台砂石車回混凝土工廠傾
    倒；II伊雖曾受雇於陳東水，從事違建之拆除，但平日均為
    混凝土工廠員工，本次僅因順路，在不知情之情形下，而駕
    駛系爭載有土石之砂石車等語。
四、本院查：
  (一)按被告以外之人於審判外之陳述，雖不符刑事訴訟法第159
    條之1、159條之2、159條之3、159條之4等規定，而經當事
    人於審判程序同意作為證據，法院審酌該言詞陳述或書面陳
    述作成時之情況，認為適當者，亦得為證據。當事人、代理
    人或辯護人於法院調查證據時，知有第159條第1項不得為證
    據之情形，而未於言詞辯論終結前聲明異議者，視為有前項
    之同意，刑事訴訟法第159條之5定有明文。本件被告及選任
    辯護人於本院審理時，就下列引為證據之言詞及書面陳述，
    未就其證據能力聲明異議，本院審酌該言詞陳述作成時之情
    況，並查無其他不法之情狀，復與本案待證事實具有關聯性
    ，足認為得為本案之證據，依刑事訴訟法第159條之5之規定
    ，有證據能力，合先說明。
  (二)被告於案發當日下午16時許，駕駛車牌號碼210-RY號之砂石
    車承裝同案被告陳有泉在該些公有山坡地上所挖取之土石，
    並載運至周遭之該些公有山坡地上傾倒堆積之事實，業據被
    告自白在卷，核與證人即查獲被告之警員丙○○於原審證述
    情節相符，並經原審法院於98年7月22日審理中當庭勘驗丙○○警員蒐證錄影內容屬實。是丙○○警員以錄影設備時蒐
    證當時，陳有泉正駕駛挖土機挖取前揭公有山坡地上之土石
    ，並將之裝填入張哲賢所駕駛之211-RY號砂石車及被告所駕
    駛之210-RY號砂石車內，裝填完畢後，張哲賢及被告各自駕
    駛該砂石車至附近之該些公有山坡地上傾倒堆積之事實應堪
    認定。
  (三)本院依下列理由，認尚乏積極證據證明被告有犯罪之故意：
  1.證人即任職台中縣和平鄉公所土地管理課，承辦和平鄉○○
    段原住民保留地管理工作之乙○○於警詢時證稱：臺中縣和
    平鄉○○段152至172地號原住民保留地所有權人為中華民國
    ，使用類別屬農牧用地，現由和平鄉公所管理，95年1月開
    始進行公告收回列管並樹立告示牌，禁止侵佔使用；遭竊佔
    設立土石篩選機、挖掘土石及堆置土石，可確定在台中縣和
    平鄉○○段152-157號原住民保留地地號內等語。再於本院
    審理時證稱：警訊卷第35正面及37頁背面所示，兩張照片所
    示之公告牌，已經不存在，在設立後不久就不見了，至相片
    上所示「95.3.11」是立告示牌時間；就伊本身而論，如果
    不使用ＰＤＡ等工具，伊無法僅依現場情形，判斷案發地點
    是否為公有地等語；證人丙○○於本院審理時證稱：警詢卷
    的35頁正面所示，現場告示牌之相片影本係於95年3月所拍
    攝，警詢卷37頁背面現場告示牌之相片係於96年11月所拍攝
    ，均是於剛整治完畢時所拍得，嗣為人所拆除，在在98年01
    月21日到現場取締時，上開告示牌均不存在等語，核與各該
    相片上所標示之日期相符。足見於本件案發時，現場並未立
    有任何足以識別系爭土地係屬公有地之任何標誌應可認定。
  2.被告於警詢時即供稱：「（問：順成預拌混泥土廠於和平鄉
    達觀村152-172地號內從事開採砂石，有無經過合法申請？
    ）答：我只是受雇的工人所以我不清楚」等語。參酌：I證
    人即同案共犯張哲賢於警詢時供稱：伊任職順成混凝土場，
    從事預拌混凝土車司機，伊於案發時駕駛車號211-RY白色砂
    石車，現場另有被告駕駛順成預拌混凝土場公司所有之車號
    210-RY白色砂石車；伊係受僱於順成預拌混凝土場老闆劉東
    水從事駕駛大貨車載運土石工作，「（問：台中縣和平鄉○○段152-172地號是何人所有？）答：不知道何人所有，可
    能是老闆的」「（問：臺中縣和平鄉○○段152-172地號是
    何人用鐵皮圍籬起來的？作何用途？）答：我至順成預拌混
    凝土場公司工作就發現有圍籬起來，我不知是何人圍籬的，
    也不知作何用途」「（問：你們從事土石採集地點是否均在
    圍籬內？）答：都在圍籬內沒錯」等語；II證人即駕駛挖土
    機之同案共犯陳有泉於警詢時證稱：伊與被告等人受僱於
    順成預拌混凝土公司老闆劉東水，被告及張哲賢負責開砂石
    車，載運伊用挖土機所挖掘之砂石至五十公尺外堆置；施工
    的地方就是在現場相片所示綠色圍籬之內；「（問：劉東水
    在請你們施工之前有無告知你們該工作是合法的？）答：沒
    有」等語；III證人乙○○於本院審理時證稱：取締的地點距
    離順成砂石場在同樣區塊內，是相鄰的土地，這個區塊就是
    砂石場在用的等語。Ⅳ證人即警員丙○○於本院審理時證稱
    ：伊至案發地點轄區任職5年餘，任職之初，順成混凝土場
    即已存在，混凝土場雖位於上開和平鄉公所管理之公有土地
    上，因訴訟故，關係未定，致未取締，盜採土石地點距離順
    成混凝土場大約有一百公尺遠，96或97年間，順成混凝土場
    將系爭土地以圍籬圈住，並設有鐵門等語，核與警卷所附現
    場相片相符。綜合上述，被告既係受僱他人，案發現場在混
    凝土廠附近，又經任職之混凝土場設置圍籬，事理上，本難
    期其知悉順成混凝土場是否合法使用、開採系爭土地，證人
    丙○○於本院審理時亦證稱：伊並無更進一步之證據或調查
    途徑，足資證明被告知悉其等係非法盜採砂石等語益明。
  (四)至同案被告劉東水方於96年5、6月間，因在上開公有山坡地
    上，為經營從事預拌混凝土場，興建組合屋等設施，經警查
    獲後，劉東水並因而僱請被告拆除該組合屋之事實，固據被
    告及劉東水供述在卷，並有原審法院98年度豐簡字第194號
    判決附卷可查，惟該案之被告為劉東水，並非本案之被告，
    以劉東水曾僱用被告拆除地上物認定被告於案發時，知悉係
    非法採取砂石，應屬推論，尚非認定犯罪事實之積極證據；
    況該案就開挖整地、興建組合屋之位置，籠統認定為達觀段
    152至172等21筆土地上，是否確為本件案發地點亦不明瞭，
    尚難以此為被告不利認定。
五、綜上所述，公訴人所舉上開證據，其證明力尚未到達至通常
    一般之人均不致有所懷疑而得確信其為真實之程度，就被告
    是否有犯罪故意尚有合理之懷疑存在，本院盡調查能事，復
    查無其他積極證據足資證明被告犯罪，本院既無從形成對被
    告不利之確信，依前開證明依法自應為無罪之諭知。被告上
    訴否認有犯罪故意為有理由，原審未查，遽為被告有罪之判
    決，尚有未洽，應予撤銷改判，為被告無罪之判決。
六、據上論結，應依刑事訴訟法第369條第1項前段、第364條、
    第301第1項，判決如主文。
本案經檢察官甲○○到庭執行職務。
中    華    民    國    98    年    11    月     4    日
            刑事第四庭    審判長法  官  洪   耀   宗
                                法  官  蔡  王金  全
                                法  官  劉   登   俊
以上正本證明與原本無異。
檢察官得上訴，被告不得上訴。
如不服本判決應於收受送達後十日內向本院提出上訴書狀，其未
敘述上訴理由者，並得於提起上訴後十日內向本院補提理由書（
均須按他造當事人之人數附繕本）「切勿逕送上級法院」。
                                書記官  張   惠   彥
中    華    民    國    98    年    11    月    4     日


司法院資訊處製作；財團法人民間司法改革基金會備份。
